【裁判字號】    92,台上,225
【裁判日期】    920129
【裁判案由】    返還借款等
【裁判全文】
最高法院民事判決                                九十二年度台上字第二二五號
    上  訴  人  甲○○
    訴訟代理人  郭國益律師
    上  訴  人  乙○○
    訴訟代理人  朱立人律師
    被 上訴 人  玉凰建設興業股份有限公司
    法定代理人  乙○○
右當事人間請求返還借款等事件，上訴人對於中華民國九十一年八月二十九日台灣高
等法院高雄分院第二審判決（八十七年度重上字第九五號），各自提起上訴，本院判
決如左：
    主  文
原判決關於駁回上訴人甲○○請求被上訴人玉凰建設興業股份有限公司給付新台幣七
百五十萬元本息之上訴，及命上訴人乙○○給付，暨各該訴訟費用部分廢棄，發回台
灣高等法院高雄分院。
上訴人甲○○其他上訴駁回。
第三審訴訟費用，關於駁回上訴人甲○○其他上訴部分，由上訴人甲○○負擔。
    理  由
本件上訴人甲○○主張：對造上訴人乙○○於民國八十一年四月二日起至八十二年十
二月三十一日止，陸續向伊借款新台幣（下同）一千四百五十五萬元；被上訴人亦於
八十一年八月三十一日、八十三年五月二十五日及八十三年六月二十九日依序向伊借
款五十萬元、五百萬元、二百萬元、合計七百五十萬元。嗣清償期屆至，乙○○及被
上訴人均未償還。又乙○○於八十五年六月間以五百萬元向伊購買高雄市○○○○街
七巷一九弄五號十二樓房屋所有權全部及其基地應有部分，伊業將系爭房地所有權移
轉登記予乙○○，惟乙○○未付分文價金等情，求為命乙○○給付伊一千九百五十五
萬元並加付法定遲延利息，及命被上訴人給付伊七百五十萬元並加付法定遲延利息之
判決。嗣於原審主張：乙○○另於八十四年七月十七日向伊借款一百萬元未還等情，
追加求為命乙○○如數給付並加給法定遲延利息之判決（未繫屬本院者，不予贅）
。
上訴人乙○○及被上訴人則以：伊係借用甲○○之帳戶款，兩造間並無消費借貸關
係存在。又系爭房地原為乙○○所有，乙○○未以五百萬元向甲○○買受等語，資為
抗辯。
原審以：上訴人甲○○主張被上訴人於八十一年八月三十一日、八十三年五月二十五
日及八十三年六月二十九日依序向其借款五十萬元、五百萬元、二百萬元等情，固據
提出取款憑條、款申請書等件為證。然查系爭款項之款人係訴外人林志全，甲○
○又不能舉證證明該款項係伊借與被上訴人，被上訴人抗辯：伊與甲○○間就上開款
項無消費借貸關係存在等語，為可採信。則甲○○依消費借貸之法律關係，請求被上
訴人給付系爭七百五十萬元及其利息，為無理由，不應准許。次查甲○○於八十一年
六月二日起至八十四年七月十七日止，陸續借貸一千五百萬元予乙○○，有取款憑條
、款委託書等件可證。乙○○雖抗辯：伊未向甲○○借錢等語。但查上開金錢確係
甲○○存入乙○○設於銀行之帳戶，可見甲○○與乙○○間就上開款項有金錢借貸關
係存在，甲○○依消費借貸之法律關係請求乙○○給付一千五百萬元及其利息，為有
理由，應予准許。至甲○○主張乙○○於八十一年四月二日及同年月十四日先後向伊
借款三十五萬元及二十萬元，為乙○○所否認，甲○○又不能舉證證明乙○○曾向其
借貸上開款項，則其依消費借貸之法律關係請求乙○○返還上開款項，自屬不應准許
。再甲○○主張伊業於八十五年七月間將系爭房地移轉登記予乙○○，固非虛妄，惟
系爭房地並非甲○○出資購買，八十五年七月間移轉登記予乙○○時，彼等未訂立買
賣契約（私契），應繳之土地增值稅係由乙○○繳納，甲○○且表示伊將房子還給乙
○○，沒有房子住了等語，業據證人褚惠珍、林麗芬、張國鈺於台灣高雄地方法院（
下稱高雄地院）八十六年度自字第一五九號偽造文書案件審理時，及證人謝秀容於高
雄地院八十六年度自字第一五二號誣告案件審理時證述屬實。足見乙○○抗辯：伊未
與甲○○訂立買賣契約向其購買系爭房地等語，為可採信。甲○○既不能舉證證明乙
○○與其訂立買賣契約，以五百萬元向其購買系爭房地之事實，則其依買賣之法律關
係，請求乙○○給付價金五百萬元及其利息，即無理由，亦不應准許。爰將第一審所
為甲○○敗訴之判決，一部予以廢棄，改判命乙○○給付甲○○一千四百萬元及其利
息，一部予以維持，駁回甲○○其餘上訴，暨依甲○○訴之追加，判命乙○○給付甲
○○一百萬元及其利息。
關於廢棄發回部分：
查甲○○於事實審主張：系爭以林志全名義予被上訴人之七百五十萬元，均係伊借
予被上訴人，有被上訴人公司轉帳傳票記載借自甲○○字樣可證，請鈞院命被上訴人
提出該轉帳傳票等語（見原審卷第二卷八七頁），攸關其主張之消費借貸關係是否存
在，係屬重要之攻擊方法，原審未於判決書理由項下記載其取捨之意見，遽認甲○○
非該款項之貸與人，進而就此部分為其不利之判決，非無可議。次查消費借貸為契約
之一種，必須當事人互相表示意思一致，始能成立。款至他人設於銀行之帳戶，原
因不一，尚難以有款之事實，即認其成立消費借貸契約。乙○○否認有向甲○○借
款，甲○○就其主張乙○○有向其借款之有利事實，自應負舉證責任。乃原審未經甲
○○舉證證明其主張之事實為真實，徒以甲○○確將一千五百萬元予乙○○，即認
彼等已就該一千五百萬元成立消費借貸契約，進而就此部分為乙○○敗訴之判決，殊
嫌率斷。甲○○、乙○○上訴論旨，各自指摘於其不利之此部分原判決不當，求予廢
棄，均非無理由。
關於駁回甲○○其他上訴部分：
原審認定乙○○未於八十一年四月二日及同年月十四日向甲○○借款共計五十五萬元
，及未以五百萬元向甲○○購買系爭房地，甲○○不得依消費借貸之法律關係請求乙
○○給付該五十五萬元，及不得依買賣之法律關係，請求乙○○給付價金五百萬元，
爰維持第一審就此部分所為甲○○敗訴之判決，駁回其此部分上訴，經核於法並無違
背。甲○○上訴論旨，指摘原判決此部分不當，求予廢棄，非有理由。
據上論結，本件上訴人甲○○之上訴一部為有理由，一部為無理由，上訴人乙○○之
上訴為有理由，依民事訴訟法第四百七十七條第一項、第四百七十八條第一項、第四
百八十一條、第四百四十九條第一項、第七十八條，判決如主文。
中      華      民      國    九十二    年     一       月    二十九    日
                              最高法院民事第三庭
                                  審判長法官  林  奇  福
                                        法官  陳  國  禎
                                        法官  李  彥  文
                                        法官  陳  重  瑜
                                        法官  劉  延  村
      右正本證明與原本無異
                                              書  記  官
中      華      民      國    九十二    年      二      月     十九     日
                                                                       ：


司法院資訊處製作；財團法人民間司法改革基金會備份。
